---
params:
  input_file: "../data/02-2017.csv"
  set_title: "Report 01"
  set_date: "May 10, 2017"

title: "`r params$set_title`"
author: "Thiago Nóbrega"
date: "`r params$set_date`"
output: 
  html_document:
    toc: true
    theme: united
---

```{r setup, include=FALSE}
library(readr)
library(ggplot2)
source('../plot_util.R')
knitr::opts_chunk$set(echo = FALSE)
```

```{r load_data, include=FALSE}
fixVal <- function(val) {
  
  a =  strsplit(val, "\\.(?=[^\\.]+$)", perl=TRUE)
  
  if (length(a[[1]]) > 1){
    p <- gsub('\\.','',a[[1]][1])
    return( paste(p,a[[1]][2],sep = ".") )
  }
  
  return(val)
}

rf <- params$input_file
data <- read.csv2(rf,header = TRUE,sep = ',' ,fileEncoding="UTF-8")

data$Remuneração = as.numeric(lapply(as.character(data$Remuneração),fixVal))
data$Total.Vantagens.Pessoais = as.numeric(lapply(as.character(data$Total.Vantagens.Pessoais),fixVal))
data$Total.Vantagens.Transitorias = as.numeric(lapply(as.character(data$Total.Vantagens.Transitorias),fixVal))
data$Terço.de.Férias = as.numeric(lapply(as.character(data$Terço.de.Férias),fixVal))
data$Abono.de.Permanência = as.numeric(lapply(as.character(data$Abono.de.Permanência),fixVal))
data$Total.Bruto =  as.numeric(lapply(as.character(data$Total.Bruto),fixVal))
data$Descontos.Obrigatórios = as.numeric(data$Descontos.Obrigatórios)
data$Total.Líquido = as.numeric(lapply(as.character(data$Total.Líquido),fixVal))

func = 'TÉCNICO ADMINISTRATIVO'
todos <- data
tae <- data[data$Cargo == func,]
doc <- data[data$Cargo != func,]

```


#Distribuição Global dos Salários de todos os Servidores (Técnicos e Professores)

Nesta seção é possivel visualizar, em um histograma, a distribuição dos salários de todos os servidores (cadastrados no RH). O histograma mostra no eixo vertical (eixo y) a quantidade de servidores que recebe o salário (indicado no eixo horizontal), onde cada barra representa R$ 500 de diferença.

Para um melhor entendiento foi gerado um par de gráfico para a **remuneração** e outro com o **total liquido** (remuneração+auxilios+gratificações-impostos). 

### Remuneração (Salário de aposentadoria)

```{r}
salaryHistogramRemuneracao(todos)
```

Uma outra maneira de visualizar este gráfico é separar os servidores por vinculos: 

* Cedido
* Comissionado
* Estatutário
* Prestado de Serviço
* Temporario
* **Não sei**: em dados antigos não é possivel recuperar a lotação do servidor [1][2], pois não é disponibilizados os dados historicos. Por alguns servidores são classificados dessa maneira.

```{r}
salaryHistogramRemuneracaoPerVinculo(todos)
```

### Total Líquido
```{r}
salaryHistogramTotalLiquido(todos)
```

Uma outra maneira de visualizar este gráfico é separar os servidores por vinculos: 

* Cedido
* Comissionado
* Estatutário
* Prestado de Serviço
* Temporario
* **Não sei**: em dados antigos não é possivel recuperar a lotação do servidor [1][2], pois não é disponibilizados os dados historicos. Por alguns servidores são classificados dessa maneira.

```{r}
salaryHistogramTotalLiquidoPerVinculo(todos)
```

PS: Preciso de ajuda para explicar o que é cada um dos vinculos acima e de uma maneira de classificar os servidores com vinculo não sei. Qualquer contribuição é bem vinda.


##Distribuição dos Salários dos Professores

### Remuneração (Salário de aposentadoria)

```{r}
salaryHistogramRemuneracao(doc)
```

```{r}
salaryHistogramRemuneracaoPerVinculo(doc)
```

### Total Líquido
```{r}
salaryHistogramTotalLiquido(doc)
```

```{r}
salaryHistogramTotalLiquidoPerVinculo(doc)
```

##Distribuição dos Salários dos Técnicos Administrativos

### Remuneração (Salário de aposentadoria)

```{r}
salaryHistogramRemuneracao(tae)
```

```{r}
salaryHistogramRemuneracaoPerVinculo(tae)
```

### Total Líquido
```{r}
salaryHistogramTotalLiquido(tae)
```

```{r}
salaryHistogramTotalLiquidoPerVinculo(tae)
```

## Including Plots


## Referências

1 - <http://comissoes.uepb.edu.br/cppd/servidores-docentes/>
2 - <http://comissoes.uepb.edu.br/cppta/servidores-tecnicos/>